【裁判字號】    99,選訴,23
【裁判日期】    990830
【裁判案由】    違反選舉罷免法等
【裁判全文】
臺灣新竹地方法院刑事判決              99年度選訴字第23號
公  訴  人  臺灣新竹地方法院檢察署檢察官
被      告  戊○○
被      告  乙○○
被      告  丙○
被      告  丁○○
上列被告因投票受賄案件，經檢察官提起公訴（99年度選偵字第
38、39、42、43、44、55號），本院依簡式審判程序判決如下：
    主  文
戊○○犯有投票權人收受賄賂罪，處有期徒刑月，如易科罰金
，以新臺幣壹仟元折算壹日。緩刑貳年。褫奪公權壹年。扣案所
收受之賄賂新臺幣伍佰元沒收。未扣案所收受之賄賂新臺幣伍佰
元沒收，如全部或一部不能沒收時，追徵其價額。
乙○○犯有投票權人收受賄賂罪，處有期徒刑月，如易科罰金
，以新臺幣壹仟元折算壹日。緩刑貳年。褫奪公權壹年。未扣案
所收受之賄賂新臺幣壹仟元沒收，如全部或一部不能沒收時，追
徵其價額。
丙○犯有投票權人收受賄賂罪，處有期徒刑月，如易科罰金，
以新臺幣壹仟元折算壹日。緩刑貳年。褫奪公權壹年。扣案所收
受之賄賂新臺幣壹仟元沒收。
丁○○犯有投票權人收受賄賂罪，處有期徒刑月，如易科罰金
，以新臺幣壹仟元折算壹日。緩刑貳年。褫奪公權壹年。扣案所
收受之賄賂新臺幣壹仟元沒收。
    事  實
一、戊○○、乙○○、丙○、丁○○均係民國99年6 月12日舉行
    之新竹縣第19屆村里長選舉湖口鄉中興村村長選舉之投票權
    人。而甲○○（本院另行審結）登記為該次村里長選舉之湖
    口鄉中興村村長候選人，甲○○為求順利當選中興村村長，
    竟對於下列有投票權人，以每票新臺幣（下同）1,000 元之
    代價，約定其等投票權為一定之行使：
（一）甲○○於99年4月8日下午3 時30分許，在其位於新竹縣湖
      口鄉○○路○ 段78、79號之競選總部籌備處（起訴書誤載
      為新竹縣湖口鄉○○○街101號之住處），交付1,000元之
      賄款予戊○○，並要求戊○○於此次中興村村長選舉時投
      票支持甲○○。而戊○○則基於投票收受賄賂之犯意，當
      場收受甲○○所交付之1,000 元賄賂，而許以此次湖口鄉
      中興村村長選舉時投票予甲○○之一定行使。
（二）甲○○於99年4月14日下午4時許，在乙○○位於新竹縣湖
      口鄉○○村○○路187號之住處內，交付4,000元予乙○○
      ，並要求乙○○及轉知不知情、具有投票權之家屬楊永健
      、楊永城、林雅君於此次中興村村長選舉時投票支持甲○○。而乙○○則基於投票收受賄賂之犯意，當場收受甲○○所交付之4,000 元，而許以此次湖口鄉中興村村長選舉
      時投票予甲○○之一定行使，惟未轉交3,000 元予不知情
      、具有投票權之家屬楊永健、楊永城、林雅君。
（三）甲○○於99年5 月上旬某日中午，在丙○位於新竹縣湖口
      鄉○○街58 號之住處內，交付3,000元予丙○，並要求丙○及轉知不知情、具有投票權之家屬虞彥紳、朱桂珍（虞
      彥坤、朱桂珍部分，業經檢察官另為不起訴處分）於此次
      中興村村長選舉時投票支持甲○○。而丙○則基於投票收
      受賄賂之犯意，當場收受甲○○所交付之3,000 元，而許
      以此次湖口鄉中興村村長選舉時投票予甲○○之一定行使
      ，惟未轉交2,000 元予不知情、具有投票權之家屬虞彥紳
      、朱桂珍。
（四）甲○○於99年5月中旬某日晚上8時許，在丁○○位於新竹
      縣湖口鄉○○村○○○街79 號之住處，交付4,000元予丁○○，並要求丁○○及轉知不知情、具有投票權之家屬陳
      阿芳、陳思敏、陳佩菁於此次中興村村長選舉時投票支持
      甲○○。而丁○○則基於投票收受賄賂之犯意，當場收受
      甲○○所交付之4,000 元，而許以此次湖口鄉中興村村長
      選舉時投票予甲○○之一定行使，雖有轉交3,000 元予具
      有投票權之家屬陳阿芳、陳思敏、陳佩菁，惟未告知係候
      選人甲○○所交付之賄賂，陳阿芳、陳思敏、陳佩菁因不
      知情而收受該現金（陳阿芳、陳思敏、陳佩菁部分，業經
      檢察官另為不起訴處分）。
（五）嗣經秘密證人檢舉後，經警循線查獲上情，並扣得戊○○
      收受賄賂所餘500元、丙○收受之3,000元、丁○○收受之
      4,000元。
二、案經法務部調查局新竹縣調查站、新竹縣政府警察局移送及
    新竹縣政府警察局竹北分局、竹東分局、橫山分局報告臺灣
    新竹地方法院檢察署檢察官偵查起訴。
    理  由
甲、程序部分
    本件被告戊○○、乙○○、丙○、丁○○所犯投票受賄罪，
    係非死刑、無期徒刑、最輕本刑為3 年以上有期徒刑之罪，
    被告於本院準備程序進行中，就被訴事實為有罪之陳述，經
    本院合議庭認合於刑事訴訟法第273條之1 第1項之規定，裁
    定進行簡式審判程序。
乙、實體部分
一、認定犯罪事實所憑證據及認定之理由
（一）訊據被告戊○○、乙○○、丙○、丁○○對於事實欄一（
      一）、（二）、（三）、（四）所載之犯罪事實，迭於警
      詢、偵訊及本院準備程序、審理中均自白認罪（見99選他
      22卷二第268至270頁、第278至281頁、第306至310頁、第
      312至314頁、第326至329頁、第335至336頁、第358至361
      頁、第375至378頁，及本院卷第73至81頁、第136至146頁
      ）。核與同案被告甲○○於偵訊中及本院準備程序中供承
      ：對於被告戊○○、乙○○、丙○、丁○○以每票1,000
      元之代價，約定其或其家人於此次中興村村長選舉時投票
      支持自己等情相符（見99選他22卷二第409至412頁，及本
      院卷第73至81頁）。
（二）又被告戊○○、乙○○、丙○、丁○○均設籍在新竹縣湖
      口鄉中興村，且對於99年6 月12日舉行之新竹縣第19屆村
      里長選舉湖口鄉中興村村長選舉，均係具有投票權人之事
      實，有被告戊○○、乙○○、丙○、丁○○之全戶戶籍謄
      本在卷可按（見本院卷第16至18頁、第19至24頁、第30至
      34頁、第35至39頁）。而同案被告甲○○登記為該次村里
      長選舉之湖口鄉中興村村長候選人之事實，亦有99年村里
      長選舉候選人登記冊(二)在卷可憑（見99選偵38第23頁）。
（三）並有證人陳思敏於警詢、偵訊中（見99選他22 卷二第317
      至320頁、第321至323 頁）；證人虞彥紳於警詢、偵訊中
      （99選他22卷二第364至367頁、第380至382頁）；證人朱
      桂珍於警詢、偵訊中（見99選他22卷二第369至372頁、38
      4至385頁）；證人陳阿芳於警詢中（見99選偵39第81至84
      頁）；證人陳佩菁於警詢中（見99選偵39第89至92頁）陳
      述歷歷。
（四）關於被告戊○○之99年5 月19日新竹縣政府警察局竹東分
      局搜索扣押筆錄及扣押物品目錄表（見99選他22卷二第27
      4至277頁）；關於被告丁○○之採證照片5 幀（見99選他
      22卷二第311 頁、99選偵39第79頁至第80頁）；關於被告
      丙○之新竹縣政府警察局橫山分局扣押物品目錄表1 紙（
      見99選他22卷二第362 頁）；被告甲○○競選宣傳單1 紙
      、監視錄影器翻拍畫面6 幀（見99選偵38第12頁至第16頁
      ）；關於被告丁○○之99年5 月19日新竹縣政府警察局竹
      北分局搜索扣押筆錄及扣押物品目錄表（見99選偵39第75
      頁至第78頁）在卷可參。
（五）另有被告戊○○提出之收受賄賂所餘500 元、被告丙○提
      出之3,000元、被告丁○○提出之4,000元等千元鈔扣案可
      資佐證。
（六）是認被告戊○○、乙○○、丙○、丁○○上開自白內容應
      與事實相符，從而，本件事證已臻明確，被告戊○○、乙○○、丙○、丁○○投票受賄犯行，均堪予認定，自應依
      法予以論罪科刑。
二、論罪科刑
（一）核被告戊○○、乙○○、丙○、丁○○所為，係犯刑法第
      143條第1項之投票受賄罪。
（二）按「犯第97條第2項之罪或刑法第143條第1 項之罪，於犯
      罪後三個月內自首者，免除其刑；逾三個月者，減輕或免
      除其刑；在偵查或審判中自白者，減輕其刑」，公職人員
      選舉罷免法第111條第1項定有明文。查被告戊○○、乙○○、丙○、丁○○於偵查中、本院審判中均自白認罪，已
      如前述，依公職人員選舉罷免法第111條第1項之規定，減
      輕其刑。
（三）爰審酌被告戊○○、乙○○、丙○、丁○○為新竹縣第19
      屆村里長選舉湖口鄉中興村村長選舉之投票權人，當知選
      舉制度乃落實民主政治之最直接方式，透過選民以評斷候
      選人之才德、品行、學識、操守、政見而達到選賢與能之
      目的，其攸關國家政治發展之良窳，影響國家根基及人民
      權利至深且鉅，而賄選為敗壞選風之主要根源，金錢介入
      選舉將嚴重戕害民主政治之根基，竟仍在金錢之誘惑下，
      收受候選人所交付之賄賂，同意在此次湖口鄉中興村村長
      選舉時投票予甲○○之一定行使，應予責難，惟審及被告
      等人之智識程度、年歲，及其等於警詢、偵查及本院審理
      時均坦承犯行，又戊○○、丙○、丁○○均將所收受款項
      一部或全部提出於偵查機關查扣，另被告乙○○亦將所收
      受款項返還同案被告甲○○之家屬，顯見被告等人知所悔
      悟等一切情狀，分別量處如主文所示之刑，均諭知易科罰
      金之折算標準。
（四）又被告乙○○、丙○、丁○○均未曾因故意犯罪受有期徒
      刑以上刑之宣告；另被告戊○○前因故意犯罪受有期徒刑
      以上刑之宣告，執行完畢後，5 年以內未曾因故意犯罪受
      有期徒刑以上刑之宣告等情，有臺灣高等法院被告前案紀
      錄表在卷足按，其等因一時失慮致罹刑章，犯罪後坦承犯
      行，態度良好，經此次偵審程序，當知所警惕，信無再犯
      之虞，本院認其等所受宣告之刑以暫不執行為適當，各依
      刑法第74條第1項第1、2款之規定，併予宣告緩刑2年。
（五）此外，公職人員選舉罷免法第113條第3項規定：「犯本章
      之罪或刑法分則第六章之妨害投票罪，宣告有期徒刑以上
      之刑者，並宣告褫奪公權」，惟該法並未規定褫奪公權宣
      告之期間標準，而公職人員選舉罷免法為刑法之特別法，
      刑法總則除於其他法令有特別規定外，亦適用之，故褫奪
      公權宣告之期間標準即應適用刑法第37條第2 項之規定。
      本件被告戊○○、乙○○、丙○、丁○○均經判處有期徒
      刑以上之刑，均應依公職人員選舉罷免法第113條第3項之
      規定，諭知如主文所示之褫奪公權期間。又依刑法第74條
      第5 項規定，緩刑效力不及於褫奪公權之宣告，併此敘明
      。
三、被告戊○○、乙○○、丙○、丁○○所收受之賄賂1,000 元
    ，依第143條第2項規定，均應予宣告沒收，分敘如下：
（一）被告戊○○部分，本院就扣案之500 元部分併予宣告沒收
      ，另就未扣案之500 元部分，宣告沒收並諭知如全部或一
      部不能沒收時，追徵其價額。
（二）被告乙○○部分，本院就未扣案之1,000 元部分，宣告沒
      收並諭知如全部或一部不能沒收時，追徵其價額。
（三）被告丙○部分，本院就扣案之1,000 元部分併予宣告沒收
      。另扣案之2,000 元，非屬被告丙○所收受之賄賂，自不
      得在其罪刑項下諭知沒收，附此敘明。
（四）被告丁○○部分，本院就扣案之1,000 元部分併予宣告沒
      收。另扣案之3,000 元，非屬被告丁○○所收受之賄賂，
      自不得在其罪刑項下諭知沒收，附此敘明。
四、據上論斷，應依刑事訴訟法第273條之1 第1項、第299條第1
    項前段，公職人員選舉罷免法第111條第1項、第113條第3項
    ，刑法第11條、第143條第1項、第2項、第41條第1項前段、
    第74條第1項第1、2款、第37條第2項，刑法施行法第1條之1
    ，判決如主文。
本案經檢察官陳宏兆到庭執行職務。
中    華    民    國    99    年    8     月    30    日
                  刑事第四庭法  官   黃美文
以上正本證明與原本無異。
如不服本判決應於收受本判決後10日內向本院提出上訴書狀，其
未敘述上訴理由者，並得於提起上訴後10日內向本院補提理由書
狀 (均須按他造當事人之人數附繕本)「切勿逕送上級法院」。
中    華    民    國    99    年    8     月    30    日
                            書記官   劉亭筠
附錄本案論罪科刑所適用法條全文：
刑法第143條：
有投票權之人，要求、期約或收受賄賂或其他不正當利益，而許
以不行使其投票權或為一定之行使者，處3年以下有期徒刑，得
併科5千元以下罰金。
犯前項之罪者，所收受之賄賂沒收之。如全部或一部不能沒收時
，追徵其價額。
公職人員選舉罷免法第111條第1項：
犯第97條第2項之罪或刑法第143條第1項之罪，於犯罪後三個月
內自首者，免除其刑；逾三個月者，減輕或免除其刑；在偵查或
審判中自白者，減輕其刑。
公職人員選舉罷免法第113條第3項：
犯本章之罪或刑法分則第六章之妨害投票罪，宣告有期徒刑以上
之刑者，並宣告褫奪公權。

司法院資訊處製作；財團法人民間司法改革基金會備份。
